【裁判字號】    88,易,683
【裁判日期】    890622
【裁判案由】    詐欺
【裁判全文】
臺灣基隆地方法院刑事判決                          八十八年度易字第六八三號
    公  訴  人  臺灣基隆地方法院檢察署檢察官
    被      告  乙○○  五十歲.
    選任辯護人  侯傑中
右列被告因詐欺案件，經檢察官提起公訴（八十八年度偵字第三六八五號），本院判
決如左：
    主  文
乙○○無罪。
    理  由
一、公訴意旨略以：被告乙○○係鉅倫開發建設有限公司（下稱鉅倫公司）之實際負
    責人，於民國（下同）八十六年十一月間，意圖為自己不法之所有，以詐術向告
    訴人甲○○訛稱：承攬鉅倫公司之工程會有豐厚之利潤云云，使告訴人陷於錯誤
    ，遂於同月七日簽訂承建位於基隆市○○段一之七０地號等九筆土地上，地上九
    層、地下二層建築工程（下稱系爭工程）之建築契約書，約定由告訴人給付新台
    幣（下同）四百萬元予被告，做為申請建照之費用，完工後再由工程款中扣除，
    告訴人即開立同額支票交付之。後被告又藉故公司資金調度困難，陸續於八十六
    年十一月二十八日、十二月五日、八十七年一月五日、二月二十四日、五月八日
    分別向告訴人借得五十萬元、五十萬元、七十萬元、十五萬元、五十萬元，合計
    借得二百三十五萬元。嗣屢經催討均拖延返還，告訴人至此始知受騙，因認被告
    涉有刑法第三百三十九條第一項之詐欺取財罪嫌。
二、本件公訴人認被告乙○○涉有詐欺取財罪嫌，係以告訴人甲○○之指訴、卷附之
    建築契約書、合約準備資料、承諾書及支票等為其所憑之論據。訊據被告乙○○
    固坦承有上開承攬及借貸之事實，惟堅決否認有何詐欺犯行，辯稱：確有興建系
    爭工程之計畫，但因各種客觀因素致系爭工程之建造執照遲未核發下來，並無以
    簽訂建築約定書做為欺罔手段，詐騙告訴人之金錢；且借來之錢均用在系爭工程
    上，並無假借申請建照及支付建築設計費等名目，詐騙告訴人財物等語。
三、按犯罪事實應依證據認定之，無證據不得推定其犯罪事實；不能證明被告犯罪者
    ，應諭知無罪之判決，刑事訴訟法第一百五十四條、第三百零一條第一項分別定
    有明文。又刑法第三百三十九條第一項詐欺取財罪之成立，以意圖為自己或第三
    人不法之所有，以詐術使人陷於錯誤，而將本人或第三人之物交付為要件。所謂
    以詐術使人交付，必須被詐欺人因其詐術而陷於錯誤，若其所用方法，不能認為
    詐術，亦不致使人陷於錯誤，即不構成該罪，最高法院四十六年台上字第二六０
    號著有判例可資參照。
四、經查：
（一）告訴人與被告原不相識，係透過證人丙○○介紹始認識被告，進而承攬系爭工
      程乙情，業據證人丙○○於本院調查時結稱：是伊帶甲○○去投資鉅倫公司，
      乙○○是透過伊才認識甲○○等語明確（見本院八十九年一月二十八日、五月
      二十五日訊問筆錄），並經告訴人於本院調查、審理時自承：伊是透過丙○○
      而認識乙○○，當初因丙○○表示承攬系爭工程有利可圖，經伊評估後認為可
      以加入，承包系爭工程時，伊根本就不認識乙○○等語（見本院八十九年五月
      十六日訊問筆錄及同年六月八日審判筆錄），可見告訴人係透過丙○○介紹，
      主動向被告要求承攬系爭工程，而非如起訴書所載，係由被告向告訴人詐稱承
      攬系爭工程會有豐厚利潤云云，使告訴人陷於錯誤，始承攬系爭工程。
（二）又被告就系爭工程之興建計畫，早在八十三年間（尚未與告訴人簽訂系爭工程
      建築約定書）即委託丁○○建築師進行設計，並於八十五年六月二十七日第一
      次送件申請建造執照，但因設計圖建築線與指定建築線不符，而於同年八月二
      十日遭基隆市政府工務局退件，嗣被告於八十六年十一月七日與告訴人簽訂建
      築約定書後，於八十六年十一月二十日第二次送件申請建造執照，惟因申請書
      填寫不全，現況照片未附，圖說不全，建築線逾期，再度於八十七年一月二日
      遭基隆市政府工務局退件等情，業據證人即當初設計系爭工程之建築師丁○○
      於本院調查時證述：八十三年時乙○○以個人名義找伊設計基隆市○○區○○
      段一個土地開發案，乙○○曾委託伊送件申請建照，第一次送件約八十五年間
      ，乙○○已付伊二百五十萬，在八十六年底第二次送件，剩下二百萬元左右，
      伊要求全部付，但他只付一百萬元等語甚詳（見本院八十九年二月十八日訊問
      筆錄），復有建造執照設計申請書、基隆市政府工務局八十五年八月二十日（
      八五）基府工管字第０六八二五０號簡便行文表、八十七年一月二日（八六）
      基府工管字第一一九八九二號函影本各一紙附卷可資佐證，是被告所稱確有興
      建系爭工程計畫，然因各種客觀因素致系爭工程之建造執照遲未能核發，其並
      無以簽訂建築約定書做為欺罔手段，詐騙告訴人金錢之辯，應堪採信。
（三）公訴意旨雖謂：被告於八十六年十一月七日簽訂建築約定書時，原承諾最遲於
      八十六年十一月二十五日正式訂約，嗣於八十七年二月二十四日書立之合約準
      備資料中，再度承諾於八十七年三月十日前正式簽訂工程契約，屆期後仍藉故
      拖延，遲至八十七年五月八日又出具承諾書一紙，保證系爭工程正式合約將於
      八十七年五月二十日十四時正式完成，惟均不獲兌現，草約簽訂迄今已逾二年
      ，仍無進展，被告主觀上顯有以此方式詐取財物之犯意云云。然依卷附之建築
      約定書第一條雙方合意承造範圍：「依建築師設計『並經相關單位核後之建照
      』之設計圖為施作依據」及第二條工程造價及利潤：「按照『核准建照』總樓
      地板面積加各層陽台面積合併為計價總數量面積」等條文觀之，被告在與告訴
      人簽訂草約後，之所以遲未與告訴人簽訂本約，實係因系爭工程之建造執照遲
      未核發，致無從確定承造範圍及承包總價，而系爭工程之建造執照核發與否，
      又非被告個人所能掌握之因素，從而，尚難執此即謂被告有詐騙告訴人之犯意
      存在。
（四）被告與告訴人簽訂建築約定書後，固有陸續向告訴人借款合計二百三十五萬元
      ，惟八十六年十一月二十八日及同年十二月五日借得之一百萬元，其中有六十
      五萬元為證人丙○○取走，被告實際上僅拿到三十五萬元，其餘款項除八十七
      年二月二十四日所借之十五萬元屬個人借貸外，均投入系爭工程，做為建築設
      計及申請建照費用等事實，業據被告供明在卷，核與證人丙○○於本院調查時
      結稱：一百萬是伊、吳國忠及甲○○三人共同出借給乙○○，但支票金額係匯
      入伊戶頭，因乙○○有欠伊錢，伊扣六十五萬元，餘再給乙○○等語（見本院
      八十九年一月二十八日訊問筆錄），及證人即嗣後擔任系爭工程設計之林燕淵
      建築師事務所職員戊○○於本院調查時證述：因前任建築師事務所做不好，八
      十七年間，才由伊轉介給林燕淵建築師規劃，乙○○共付了一百五、六十萬之
      設計費（見本院八十九年三月十四日訊問筆錄）情節相符，復有證人戊○○出
      具收款一百五十萬元之收據及臺灣省建築師公會基隆市辦事處會員申請建築執
      照資料各一紙附卷可稽，是被告所辯借來之錢均用在系爭工程上，並無假借申
      請建照及支付建築設計費等名目，詐騙告訴人財物等語，尚堪採信；且告訴人
      於本院調查時復自承知悉乙○○申請建照有困難，雖不清楚原因，但伊工地主
      任知道，所以才會寫切結書借錢予乙○○等語（見本院八十九年一月二十八日
      訊問筆錄），益徵告訴人已知被告就系爭工程申請建造執照過程有阻，然為協
      助被告順利申請建造執照，便於早日確定告訴人就系爭工程之承造範圍及承包
      總價，故再三借款予被告之情。
（五）綜上所論，被告確有興建系爭工程之計畫，且先後委託丁○○、林燕淵二位建
      築師進行規劃設計，卻因於八十五、六年間二度申請建造執照遭退件，致被告
      為此所投入之四、五百萬元資金無法妥適運用，而產生財務調度困難之情形；
      且被告向告訴人借得之二百三十五萬元，扣除丙○○取走之六十五萬元及個人
      借貸之十五萬元外，餘額均做為系爭工程設計費及申請建造執照費之用乙情，
      亦為告訴人知悉，已如前述，顯見被告並無意圖為自己不法之所有，巧立名目
      ，使告訴人陷於錯誤而交付金錢之行為，是本件應純屬被告與告訴人間承攬、
      借貸等民事糾紛，與刑責無涉。此外復查無其他積極證據證明被告確有公訴人
      所指之犯行，揆諸前開說明，不能證明被告犯罪，依法應為無罪之諭知，以昭
      公允。
據上論斷，應依刑事訴訟法第三百零一條第一項，判決如主文。
本案經檢察官林楨森到庭執行職務
中      華      民      國      八十九      年      六    月    二十二  日
                                      臺灣基隆地方法院刑事第三庭
                                          法  官  林  玉  珮
右正本證明與原本無異。
如不服本判決，應於判決送達後十日內向本院提出上訴狀( 應附繕本 )，上訴於臺灣
高等法院。
                                          書記官  莊  怡  麗
中      華      民      國      八十九      年      六    月    二十三  日


司法院資訊處製作；財團法人民間司法改革基金會備份。
